臺灣高等法院臺中分院刑事判決　　　　　民國九十三年度選上更(一)字第七號
　　上　訴　人
　　即　被　告　子○○
　　選任辯護人　吳莉鴦
右上訴人因違反公職人員選舉罷免法案件，不服臺灣臺中地方法院中華民國九十二年
四月二十九日第一審判決（民國九十一年度訴字第四九六號，起訴案號：臺灣臺中地
方法院檢察署民國九十一年度選偵字第三八號），提起上訴，經判決後，由最高法院
發回更審，本院判決如左：
　　主      文
上訴駁回。
　　事      實
一、子○○係前臺中縣議會議員，曾於民國八十五年間因背信罪，經本院判處有期徒
    刑七月確定，甫於八十九年十月二十九日執行完畢，猶不知悔改，於九十一年一
    月臺中縣議員選舉期間，竟基於對有投票權人交付免費餐飲之不正利益，而約其
    投票予臺中縣議員候選人戊○○之犯意，於九十一年一月十八日晚上六時三十分
    ，假臺中縣太平市○○路六二二號「阿媽灶腳」餐廳辦理競選餐會，子○○事前
    先以電話向「阿媽灶腳」餐廳訂席每桌餐費新台幣（下同）三千元（飲料、煙酒
    另計）六桌，並由不知情之「阿媽灶腳」餐廳負責人陳淑花、會計王碧華將「子
    ○○，３０００×６」之訂桌資料以鉛筆記載於「阿媽灶腳」餐廳之訂桌筆記簿
    中九十一年一月十八日之欄位內。子○○同時積極邀請臺中縣太平市有投票權之
    選民參與餐會，除自行邀請己○○、癸○○、辛○○等人參加外，另透過癸○○
    、辛○○邀請庚○○、丙○、壬○○、乙○○等選民參加（壬○○另攜同丁○一
    起參加）餐會。餐會當晚在「阿媽灶腳」餐廳席開六桌，參加之太平市選民約五
    、六十人，子○○對於參加之選民均未曾收取任何費用，藉以向參加之太平市有
    投票權之選民交付免費用餐之不正利益，俾為戊○○助選拉票。餐會進行中，戊○○本人並親自到場，子○○亦上台發言請大家支持戊○○，並陪同戊○○向參
    加餐會之選民逐桌敬酒，請求選民於投票時給予支持，戊○○亦在現場發放其個
    人之參選文宣用以造勢，而向參加餐會之有投票權之太平市選民約定其投票權為
    一定之行使。餐會總費用含飲料共計一萬八千八百元，並於餐會結束時當場由子
    ○○以現金付予「阿媽灶腳」餐廳之會計王碧華。
二、案經臺灣臺中地方法院檢察署檢察官指揮法務部調查局臺中縣調查站及臺中縣警
    察局霧峰分局偵查起訴。
　　理      由
一、訊據上訴人即被告子○○固供承有於右揭時地向「阿媽灶腳」餐廳訂席並參加上
    揭餐會，及支助餐飲費九千餘元，暨陪同臺中縣議員候選人戊○○逐桌敬酒之行
    為，惟矢口否認有賄選之犯行，辯稱：當日餐會是親民黨甘泉黨部要解散，幹部
    會議結束後之聚餐，並非選舉餐會，參加該餐會者大部分為親民黨員，伊係無黨
    無派，自無召開該餐會之理，又該餐會並非伊主辦邀請，係因伊與該餐廳老闆熟
    識，方代為訂桌，且因伊出借辦公室予該黨部使用，才會受邀參加餐會，同時因
    伊允諾該次餐會若有不足，願意贊助，故餐後才由辛○○支付二千三百元，癸○○支付四千五百五十元，乙○○支付一千元，由伊贊助不足之九千四百元餐費，
    又伊非戊○○登記之助選員，戊○○到場時，伊係基於禮貌陪同敬酒，並非與參
    加餐會者相約為一定投票權之行使，何況當晚尚有市長候選人江連福亦到場拜票
    ，足認伊非為戊○○助選，應不為罪云云。
二、惟查：
　(一)右揭事實業據證人己○○於調查站調查時證述：「我曾於九十一年一月十八日下
    午約十八時三十分前往大平市「阿媽灶腳」餐廳二樓參加餐會，係前臺中縣議員
    子○○邀請我參加，總共席開六桌，約五六十人參加」、「我未支付任何費用，
    餐會之費用全數由子○○負擔」、「前述餐會由子○○主持，戊○○有到場，當
    場報告參選之政見，並要求與會人員能在這次選舉全力支持他」等語（見臺灣臺
    中地方法院檢察署九十一年度選他字第五○四號卷第四頁反面、第五頁）；證人
    丙○證述：「餐會中子○○、辛○○以麥克風公開要求與會者支持臺中縣議員候
    選人戊○○，戊○○本人也親自到場，發表政見，並要求與會者能投票給他。」
    等語（見同上述卷第七頁）；證人庚○○證述：「（聚會目的）主要是為縣議員
    候選人戊○○輔選」、「子○○有參加當日宴會，子○○有發言要求與宴者支持
    臺中縣議員候選人登記第八號戊○○，就為這個事而已」、「戊○○有參加當日
    宴會，戊○○就說我是軍人子弟，請幫助自己子弟到臺中縣議會為大家服務，宴
    會現場戊○○有發放選舉的宣傳單」等語（見同上述卷第十二、十三頁）；證人
    丁○證述：「謝員曾參加當日宴會並在宴會中向來賓敬酒時曾拜託大家支持臺中
    縣議員候選人戊○○」（見同上述卷第十六頁）；證人壬○○證述：「謝員曾參
    加當日宴會並在宴會中向來賓敬酒時曾拜託大家支持臺中縣議員候選人戊○○」
    、「（那些人有上台要大家支持戊○○？）有戊○○、子○○」等語（見同上述
    卷第十九頁、三十頁反面）；證人辛○○證述：「該餐會係由子○○通知我參加
    ，該參（餐）會由子○○負責連繫、訂桌、接待等事宜」、「子○○有參加當日
    宴會，子○○在宴會中，曾發言要求我們支持臺中縣議員候選人戊○○」等語（
    見同上述卷第三一頁反面）；證人癸○○證述：「宴會係由子○○、辛○○等人
    通知我，我當時知道餐會之目的係要整合泛藍軍全力支持縣議員候選人戊○○」
    、「子○○公開要求大家支持戊○○」、「我僅知當天席開六桌，每桌新台幣三
    千元，由子○○負責給付所有飲宴費用，至於子○○給付餐費經過情形我則不清
    楚。我曾向辛○○表示願意負擔部分餐費，但最後子○○負責支付所有費用，我
    至今也未支付任何費用，且餐會當天現場也未有參加人員繳交費用，大家都在用
    餐後各自離去」等語（見臺灣臺中地方法院檢察署九十一年度選偵字第三八號卷
    第十八至十九頁）；證人王碧華證述：「該宴會係由子○○先生於宴會前幾天以
    電話向我訂桌」、「在該餐會結束後，則由子○○以現金結清上開飲宴費用」等
    語綦詳（見上述九十一年選他字第五○四號卷第三七頁），且上述證人分別於不
    同時、地所證述之內容卻相符，又渠等與被告亦無怨隙，當無故入被告於罪之理
    ，足認渠等證述內容堪以採信，又查，上揭與餐者，均為該次臺中縣議員選舉中
    ，有投票權之選民及該次受邀與餐者，並未支付任何費用等情，亦據各證人於調
    查站調查中及原審法院調查中證述屬實，復有「阿媽灶腳」餐廳訂桌筆記簿、結
    帳單、統一發票等扣案可稽，被告有為上揭賄選行為，甚為明確。
　(二)被告雖辯稱：當天是因親民黨甘泉黨部要解散，幹部會議結束後之聚餐，其係受
    邀參加者云云，惟當天該黨部並未開會，而係於前一日開會乙節，業據證人庚○○、辛○○於原審法院調查中證述明確（見原審卷第四九、六二、六五頁）。雖
    證人辛○○同時證稱：是十七日晚間開完會，臨時打電話請被告去訂桌云云。惟
    此部分與證人王碧華上揭證述：「該宴會係由子○○先生於宴會前幾天以電話向
    我訂桌」及於原審法院調查中證稱：「（何時訂桌？）是在十八日的前幾天」等
    語不相符合（見原審卷第六四頁），而證人王碧華為該餐廳之會計，又係親自接
    受該訂桌事宜，並為登記之人，其經歷應較清楚，所言自較可採。準此，足認被
    告早於十八日前幾天即已預訂桌次，與親民黨部之會議，自屬無涉，其上開辯詞
    ，自無足採。復參諸當日與餐者，有多人並非親民黨幹部，甚至非親民黨員乙情
    ，業據證人己○○、丙○、丁○、壬○○證述明確（見原審卷第四五、五一、五
    五、五七頁），益足徵被告上揭所辯不足採。復據證人己○○、辛○○、癸○○
    上開證述係由被告邀宴之內容一致，堪認被告辯稱本身係受邀者云云，應係事後
    諉卸之詞，難以採信。
　(三)又被告雖辯稱：該次餐費由辛○○支付二千三百元，癸○○支付四千五百五十元
    ，乙○○支付一千元，由伊贊助不足之九千四百元餐費云云。惟此與證人乙○○
    證述：並未支付餐費等語（見上述選偵三八號卷第十六頁）及證人癸○○證稱：
    伊未付任何費用，係由被告支付所有費用等語明確（見同上述卷第十九頁反面）
    ，雖證人辛○○曾證述證人乙○○、癸○○有支付部分金額云云，惟證人乙○○
    、癸○○究有無付款，以渠等本身最為清楚，自以渠等本人之證詞較為可信，故
    證人辛○○所言，不足為有利於被告之認定。且依本院勘驗調查局蒐證錄影帶結
    果，餐會結束時，有人陸續從餐廳內走出並離開，之後被告走向櫃台，從其褲袋
    中取出皮夾由皮夾中拿出十九張千元紙鈔給櫃台人員，結清帳款，待櫃台人員開
    立收據後走出餐廳（見本院前審卷第四五頁，及本院九十三年四月十六日審判筆
    錄），此與被告所稱餐費係由多人集資，並有百元鈔票及五十元零錢之情形，顯
    不相符。且依被告所稱辛○○支付二千三百元，癸○○支付四千五百五十元，乙○○支付一千元，被告贊助九千四百元，其總金額為一萬七千二百五十元，亦與
    餐費總額一萬八千八百元不相符合，足見被告所辯，顯係飾卸之詞，不足採信。
　(四)又查，上開證人癸○○、己○○、辛○○、庚○○、丁○、壬○○等人於原審調
    查中或本院審理時雖更易前述(一)之證詞，惟參諸案發之初，證人之供述較少權衡
    利害得失或受他人干預，依經驗法則而言，較之事後翻異之詞為可信，此即所謂
    案重初供之經驗法則，故除可證明其事後更易之詞與事實相符或其初供確係虛偽
    外，自不得任意捨棄初供而不採，復佐以上述採證及說明，足認上開證人事後翻
    異之詞乃迴護之詞，尚難採信。又證人呂光連到庭證稱：被告並非戊○○競選團
    體之一份子，沒有幫戊○○助選，本件餐會主辦人是誰，伊不瞭解，伊沒有參加
    本件餐會，餐會費用由誰付，伊均不知道等語（見本院九十三年四月十六日審判
    筆錄），亦不能執為有利被告之證明。
  (五)另查投票行賄罪之賄賂與投票權之行使或不行使是否具有對價關係，應視行賄者
    ，有無基於行賄（買票）之意思而交付賄賂或不正利益而定，至於有投票權人（
    即選民）有無對價之認識，僅係其本身是否構成投票受賄罪之問題，與投票行賄
    者是否構成投票行賄罪並無直接關連（法務部八六法檢決字第０三六一三號函可
    資參照）。因此本件被告既以賄選之意思而召集選民接受邀宴，姑不論餐宴之利
    益是否影響選民之投票決定，亦與本件被告之賄選犯行之認定不生影響，併此敘
    明。
　(六)再被告辯稱：伊非戊○○登記之助選員，且當晚尚有市長候選人江連福亦到場拜
    票云云，核被告有無登記為戊○○之助選員與當晚是否有其他候選人到場拜票之
    事實，與被告是否有為戊○○賄選之認定，並無必然關係，其理至明，故就此尚
    不足為有利被告之認定。至被告聲請傳喚戊○○、乙○○到庭作證乙節，依上開
    事證，本院心證已明，就上開證據調查，核無必要，附此敘明。綜合上述，本件
    事證明確，被告犯行堪以認定。
三、按公職人員選舉罷免法第九十條之一第一項所稱「行求」，乃指行為人以約定不
    行使投票權或為一定行使為目的，而主動向有投票權之人表示願意交付不法報酬
    之通知行為；而所謂「交付」，則指事實上提供不法報酬予有投票權之人之行為
    ，二者間具有高低階段關係，且公職人員選舉罷免法第九十條之一第一項規定之
    「賄賂」，係指金錢本身或得以金錢折算其價值之物品，例如黃金、支票等；而
    「不正利益」，則為賄賂以外足以提供人類慾望滿足之一切不正當利益，例如：
    接受邀宴、謀取職位等。本件被告以免費招待餐飲之方式向有投票權之人行賄，
    其所為應屬「交付不正利益」無疑。核被告所為，係犯公職人員選舉罷免法第九
    十條之一第一項對於有投票權之人，交付不正利益，而約其投票權為一定之行使
    罪。又被告前曾於八十五年間因背信罪，經本院判處有期徒刑七月確定，甫於八
    十九年十月二十九日執行完畢，有臺灣臺中地方法院檢察署刑案資料查註紀錄表
    及臺灣高等法院被告全國前案紀錄表附卷可稽，其於有期徒刑執行完畢後，五年
    以內再犯有期徒刑以上之本罪，為累犯，應依刑法第四十七條規定加重其刑。原
    審以被告犯行明確，適用公職人員選舉罷免法第九十條之一第一項、第九十八條
    第三項、刑法第十一條前段、第四十一條第一項前段、第三十七條第二項、第四
    十七條、罰金罰鍰提高標準條例第二條，論被告以對於有投票權之人，交付不正
    利益，而約其投票權為一定之行使罪，累犯，審酌被告召集選民前往接受免費餐
    宴招待，企圖影響選舉結果，敗壞選舉風氣，並使民主社會之秩序產生不良影響
    ，危害不輕，惟念及被告犯罪手段、目的係基於人情而召集邀宴，情節非重等一
    切情狀，量處有期徒刑六月，並諭知易科罰金之折算標準，另依公職人員選舉罷
    免法第九十八條第三項之規定，宣告褫奪公權二年。經核認事用法，並無違誤，
    所量刑度，亦屬適當。被告上訴意旨，仍執陳詞，否認犯罪，非有理由，應予駁
    回。
據上論斷，應依刑事訴訟法第三百六十八條，判決如主文。
本案經檢察官甲○○到庭執行職務。
中      華      民      國　    九十三     年     四      月    三十　　日
　　　　　　　　　　　　　　　　臺灣高等法院臺中分院刑事第十一庭
　　　　　　　　　　　　　　　　　　　　審判長法  官  李  璋  鵬
　　　　　　　　　　　　　　　　　　　　　　　法  官  胡  森  田
　　　　　　　　　　　　　　　　　　　　　　　法　官  蕭  錦  鍾
右正本證明與原本無異。
如不服本判決應於收受送達後十日內向本院提出上訴書狀，其未敘述上訴之理由者並
得於提起上訴後十日內向本院補提理由書（均須按他造當事人之人數附繕本）。
　　　　　　　　　　　　　　　　　　　　　　　書記官　陳　三　軫
中      華      民      國　    九十三     年     四      月    三十　　日
                                                                        Ｒ
